臺灣臺南地方法院民事判決　　　　　　 96年度重訴字第200號
原　　　告　台灣糖業股份有限公司
法定代理人　丙○○
訴訟代理人　嘉益律師
被　　　告　濃厚家企業股份有限公司
法定代理人　乙○○
訴訟代理人　甲○
上列當事人間請求返還土地事件，經本院於民國96年11月14日言
詞辯論終結，判決如下：
    主  文
被告應將坐落如附表所示土地上之地上物清除，並將附表所示土
地交還原告。
被告應給付原告新台幣伍萬柒仟玖佰柒拾伍元，及自民國九十六
年八月四日日起至清償日止，按年息百分之五計算之利息。並自
民國九十六年七月七日起至交還土地之日止，按日給付原告新台
幣貳仟參佰壹拾玖元。
訴訟費用新台幣貳佰捌拾玖萬伍仟參佰零玖元由被告負擔。
本判決於原告以新台幣壹億貳仟萬元為被告供擔保後得假執行。
但被告如於假執行程序實施前，以新台幣參億陸仟零壹拾陸萬柒
仟零肆拾玖元為原告預供擔保後，得免為假執行。
    事實及理由
一、原告主張：坐落如附表所示之5筆土地為原告所有，於民國
    95年5月23日出租予被告作為經營停車場之用，年租金新台
    幣（下同）846,476元，租期自95年5月23日起至96年6月11
    日止，於租期即將屆至前，被告雖曾於96年3月6日致函原告
    要求續約，然因原告另有業務上之規劃，乃於96年3月23日
    發函被告表示無法續約，惟被告嗣於96年5月28日來函陳請
    同意續約，經原告考量後，本擬同意與被告續約2個月，並
    於96年6月5日將「補充協議書」寄給被告，並請被告於96
    年6月11日前在「補充協議書」上鈐印後寄回給原告，逾期
    雙方之契約即當然終止，然被告並未於96年6月11日前將續
    約之「補充協議書」用印後寄給原告，故雙方之租賃關係已
    確定於96年6月11日因期限屆滿而消滅，被告自應將系爭土
    地返還原告。又無權占有他人之土地，可能獲得相當於租金
    之利益為社會通常之觀念，被告占用系爭土地並無正當合法
    之權源，顯屬無法律上之原因而受有相當於租金之利益，並
    因而致原告受損害，從而，原告亦得依不當得利法律關係，
    請求被告將所受之利益返還予原告。依兩造前所定之租賃契
    約，系爭5筆土地之年租金為846,476元，換算每日租金約為
    2,319元，而兩造之租約已於96年6月11日屆滿，故被告自96
    年6月12日起即屬無權占有，計算至96年7月6日為止，被告
    已獲有相當於租金之利益57,975元【計算式：2,319×25 ＝
    57,975】，爰請求被告返還上開不當得利57,975元，及自起
    訴狀繕本送達翌日起至清償日止，按年息百分之五計算之利
    息。並自民國96年7月7日起至交還土地之日止，按日給付原
    告2,319元之損害金等語。爰聲明：如主文第一、二項所示
    ，並願供擔保請准宣告假執行。
二、被告則以：伊已依租賃契約第6條約定於租約期滿前提出續
    約之申請，則除非原告公司欲收回自用，否則應無拒絕續約
    之理，原告以其為履行與第三人德先股份有限公司（以下簡
    稱德先公司）百貨商場租約（須交付系爭土地作為臨時停車
    場）為由拒絕被告續約之申請，實無正當理由，違反誠實公
    平原則，有權利濫用之情形等語置辯。爰聲明：駁回原告之
    訴。
三、兩造不爭執之事實：
（一）如附表所示之5筆土地為原告所有，95年5月23日出租予被
      告作為經營停車場使用。
（二）依兩造簽立之租賃契約書第2條規定契約期間至96年6月11
      日止，惟被告目前為繼續占有使用上開租賃標的，尚未交
      還原告。
（三）原告依據租賃契約，確實有收受被告三個月租金作為履約
      保證金。
（四）關於被告在租賃期間屆滿之前，向原告提出續約之申請，
      及原告所為之答覆書函過程，詳如原證三至原證七書函文
      件。
四、兩造之爭點：原告是否有因被告提出續約之申請而負有與被
    告續約之義務？本院判斷如下：
（一）按租賃定有期限者，其租賃關係於期限屆滿時消滅，承租
      人於租賃關係終止後，應返還租賃物予出租人，民法第
      450條第1項及第455條分別定有明文。又依兩造所簽訂之
      租賃契約書第6條約定「一、契約期滿或終止時，乙方（
      即被告）應返還本停車場予甲方，除甲方原設置之設施外
      ，不得留置任何物品……。三、乙方如擬續租，應於本契
      約期滿前90日曆天以書面通知甲方，經甲方同意後協議續
      約，其條件另議。逾期未續約仍為使用者，依本契約第9
      條違約處理，且不得主張民法第451條之適用及其他異議
      。」等語，是依上開契約約定，兩造之續約須被告提出申
      請，經原告同意後，始為續約，顯難謂被告有所謂「優先
      承租權」，況且縱被告提出續租，原告仍可決定是否同意
      其續約之申請，並非一經申請原告即負有與之訂約之義務
      ，又兩造租約亦未規定於租期屆滿時，出租人非有一定之
      情事，不得拒絕原承租人續約之申請，本於契約自由原則
      ，原告可自行考量各種情事後決定是否續約，並無與被告
      續約之義務。是以無論被告於租賃期間有無違約之情事，
      原告有無收回系爭土地之必要，原告仍得自由決定不與被
      告續約，並無應將系爭土地續租予被告之義務。
（二）被告雖抗辯原告係為履行對德先公司之租約始拒絕續租云
      云，縱係為真，亦屬原告與德先公司間之履約問題，就本
      件租約而言，原告並無違約，亦無應將系爭土地續租予被
      告之義務。另被告主張原告有權利濫用情形，並未具體舉
      證證明，況被告並不爭執系爭土地之現況即與當初承租前
      狀況相符（見本院96年11月14日言詞辯論筆錄），且系爭
      土地本為空地，出租予被告係作為經營停車場使用，解除
      占有返還土地尚難認將對被告權利造成巨大損害，原告之
      主張乃正當權利之行使，尚無權利濫用之情事，被告該部
      分之抗辯，並不可採。
（三）另被告於本案辯論終結後另具狀提出原告公司自訂之「土
      地出租及提供設定地上權要點」，依該要點第8條固規定
      ：公開標租土地期滿重新標租時，得規定原承租人有優先
      承租權，然觀諸此條並非強行規定，本件兩造租約亦未規
      定原承租人有優先承租權，自難拘束兩造，被告尚無據此
      主張有優先承租之權利，附此敘明。職故，兩造間之租賃
      關係既已消滅，被告自應將系爭土地上之地上物予以清除
      ，將土地交還原告。
五、按，無法律上之原因而受有利益，致他人受損害者，應返還
    其利益，民法第179條前段定有明文。再者，無權占有他人
    之土地，可能獲得相當於租金之利益為社會通常之觀念，最
    高法院著有61年台上字第1695號判例意旨可資參照。茲被告
    占用系爭土地並無正當合法之權源，顯屬無法律上之原因而
    受有相當於租金之利益，並因而致原告受損害，從而，原告
    自得依不當得利法律關係，請求被告將所受之利益返還予原
    告。依兩造前所定之租賃契約，系爭5筆土地之年租金為
    846, 476元，換算每日租金約為2,319元，而兩造之租約已
    於96年6月11日屆滿，故被告自96年6月12日起即屬無權占有
    ，計算至96年7月6日為止，被告已獲有相當於租金之利益
    57,975元【計算式：2,319×25＝57,975】，從而，原告自
    得依前揭民法規定，請求被告返還不當得利57,975元，及自
    起訴狀繕本送達被告翌日（96年8月4日）起至清償日止，按
    年息百分之五計算之利息。並自民國96年7月7日起至交還土
    地之日止，按日給付原告2,319元，原告上開返還相當於租
    金之不當得利請求，於法有據。
六、綜上所陳，原告本於租賃物返還請求權、物上請求權及不當
    得利請求權，請求被告就其所有無權占有原告之如附表所示
    土地地上物清除，將土地交還於原告，被告並應給付如主文
    第2項所示損害金，即無不合，應予准許。
七、假執行之宣告：
    原告陳明願供擔保，聲請宣告假執行，核無不合，爰酌定相
    當擔保金額准許之。並依職權為供擔保免為假執行之宣告。
八、結論：原告之訴為有理由，依民事訴訟法第78條、第87條、
    第390條第2項、第392條第2項，判決如主文。
中　　華　　民　　國　　96　　年　　11　　月　　28　　日
                  民事第二庭    法　官　蔡雅惠
以上正本係照原本作成
如對本判決上訴，須於判決送達後20日內向本院提出上訴狀
中　　華　　民　　國　　96　　年　　11　　月　　28　　日
                                書記官　詹書瑋
